【裁判字號】    95,台上,568
【裁判日期】    950126
【裁判案由】    違反水土保持法
【裁判全文】
最高法院刑事判決              九十五年度台上字第五六八號
    上  訴  人  台灣高等法院檢察署檢察官
    上  訴  人
    即  被  告  甲○○
上列上訴人等因被告違反水土保持法案件，不服台灣高等法院中
華民國九十四年九月十四日第二審更審判決（九十二年度上更(一)
字第八一六號，起訴案號：台灣士林地方法院檢察署八十六年度
偵字第九０三七號），提起上訴，本院判決如下：
    主  文
原判決撤銷，發回台灣高等法院。
    理  由
本件原判決認定上訴人即被告甲○○曾因違反建築法，經判處有
期徒刑五月確定，於民國八十六年七月七日易科罰金執行完畢，
仍不知悔悟。明知台北市○○區○○段一小段如原判決附表一所
示之土地係公有及私人所有，均經台北市政府公告，屬於山坡地
保育利用條例及水土保持法所規範之山坡地，未經同意，不得擅
自墾殖、占用或從事開發、經營或使用；又明知如原判決附表二
所示之自有土地（部分登記於賴四村名下），亦均經台北市政府
公告，屬於山坡地保育利用條例及水土保持法規範之山坡地，未
經依法先擬具水土保持計畫取得主管機關許可，不得逕行開發、
經營或使用。甲○○竟於八十五年十二月間起，未經同意即在上
開附表一所示土地上，及未先擬具水土保持計畫取得主管機關許
可，即在該附表二所示土地上，接續僱用不知詳情之工人從事農
、林地開發利用，開挖整地，修建溝渠、水池、駁坎、步道、亭
子、水泥道路、樓梯、矮牆等工作物，設置遊憩用地（位置及面
積詳如原判決附圖附表所示），造成地表破壞、土石裸露，致生
水土流失。迄九十三年八月間，台北市政府建設局人員至現場為
水土保持法違規案件之查稽，仍發現該附圖所示六二一等地號土
地尚在整地施工中等情。因而撤銷第一審之科刑判決，改判論處
甲○○在公有及私人山坡地內未經同意擅自占用，從事農、林地
開發利用，設置遊憩用地，致生水土流失（累犯）罪刑。固非無
見。
惟查：(一)、為判斷事實所必需之證據，雖經調查，但尚未完足，
致待證之事實仍欠明瞭者，即與未經調查無異，如遽行判決，自
屬刑事訴訟法第三百七十九條第十款所稱之應於審判期日調查之
證據而未予調查之當然違背法令。原判決認定甲○○「未經同意
即在上開附表一所示土地上……接續僱用不知詳情之工人從事農
、林地開發利用……」（見原判決第二頁第二至五行），而依該
附表所示，土地所有權人計有吳鳳霞、何福連、賴美惠、賴淑惠
、賴澄惠、賴莉莉、賴瑪莉、賴薇莉、邱雪梅、邱康娘、邱薰娘
、許國揚、余姿嬌、傅松柏、葉寬、賴朝慶等私人及中華民國與
台北市（見原判決附表第一至三頁），原判決僅以第一審傳喚邱
雪梅、許國揚、余姿嬌、傅松柏、賴美惠、葉寬到庭所供之證言
，資為認定全部私人部分均未同意甲○○使用土地之依據（見原
判決第八頁第五至十二行），難認無認定事實與證據理由不完全
適合之判決理由矛盾違法情形。且因未傳喚其餘所有權人到庭作
證查明真相，遽行判決，亦有證據調查未盡之違失。其中，賴朝
慶實乃甲○○之子，且已到庭證稱其名下土地「有委託我父親在
該地上作駁坎或是種菜」、「（問：如果水溝作在你的六四二地
號土地上，你是否有意見？）沒有意見」（見第一審卷第三宗第
二四０至二四二頁），原判決將此部分列為附表一之「他人土地
」，而非附表二之「自己或親屬土地」（見原判決附表第三頁）
，復認係未經同意者，顯然認定事實與卷證資料不符，同有判決
理由矛盾之違誤。(二)、刑事訴訟法第二百六十七條規定：「檢察
官就犯罪事實一部起訴者，其效力及於全部。」故於實質上一罪
及裁判上一罪之案件，檢察官縱僅就其中部分犯罪事實提起公訴
，基於審判不可分之原則，法院仍應就其全部犯罪事實予以審判
，否則即有已受請求之事項而未予審判之違法。原判決事實欄固
記載甲○○犯罪時間係迄至「九十三年八月間，台北市政府建設
局人員至現場為水土保持法違規案件之查稽，仍發現如附圖所示
六二一等地號土地尚在整地施工中」（見原判決第二頁第八至十
行），理由三－(二)內，並說明「九十三年八月間，附圖所示之六
二一等地號仍在施工中，亦有台北市政府建設局人員查稽採證照
片在卷可查（見他字第二三八一號卷第二十至二十六頁）」（見
原判決第五頁倒數第五至七行），然原判決附圖計為二份，一為
取自台北市士林地政事務所九十三年七月五日北市士地二字第０
九三三一０五三九００號函之地上物測量成果圖（見他字第五八
七號卷第九十四、九十六頁），一為同所八十七年五月二十四日
士地二字第八七六０七四七三００號函所附複丈成果圖（見該附
圖左下角註記），似未包含九十三年八月間之違法接續整地施工
情形（見他字第二三八一號卷第十九至二十七頁），自有認定事
實先後齟齬，並與理由說明不相一致，而屬判決理由矛盾之違法
，復因實際上就該接續所為之新犯罪事實未予一併審究，核有已
受請求之事項，而未予審判之違失。再原判決於理由七內，略謂
：系爭山坡地違建之建物，「原於八十一年二月二十八日、八十
八年十一月一日兩度強制拆除時，僅是表面破壞至不能使用，並
未將整個建物完全摧毀剷平，該建物之基礎仍留於原地，有兩次
拆除後之照片在卷可稽，是以被告既係在同一舊建物上修補重建
」（見原判決第十五頁），似認定甲○○在依法強制拆除之建築
物上，未經許可擅自復工，經制止不從，而有違反建築法之犯罪
情事，復謂其「尚未涉及土地重新開挖與利用行為，並不能認為
其與本件違反水土保持法犯行係一行為所作，應認尚無想像競合
犯之裁判上一罪關係，該併案部分當非起訴效力所及，本院無從
併予審理」；然其事實欄卻認定甲○○在系爭土地上「修建溝渠
、水池、駁坎、步道、亭子、水泥道路、樓梯、矮牆等工作物，
設置遊憩用地……致生水土流失」（見原判決第二頁第五至八行
），並於理由四內，說明該行為係成立水土保持法第三十二條第
一項及第三十三條第三項之罪，而有想像競合犯關係（見原判決
第十三頁）。觀諸上揭修建之工作物，似多有將先前已經建築管
理機關依建築法規定強制拆除者，予以就地復工之情形，且其間
迭經台北市政府工務局多次發函勒令停工，並予拆除，有該局「
新違建勒令停工拆除通知單」及相關照片在案可考（見移送併辦
之違反建築法案卷），則原判決理由說明似亦有先後不一之判決
理由矛盾，與已受請求之事項而未予審判之違法。以上，或為檢
察官及甲○○上訴意旨所指摘，或屬本院得依職權調查之事項，
應認原判決仍有撤銷發回更審之原因。又違反建築法部分，雖屬
刑事訴訟法第三百七十六條第一款所列之罪名，與原判決理由欄
第六項不另為無罪諭知部分，基於審判不可分之原則，均應一併
予以發回。
據上論結，應依刑事訴訟法第三百九十七條、第四百零一條，判
決如主文。
中    華    民    國  九十五  年    一    月  二十六  日
                      最高法院刑事第八庭
                          審判長法官  張  淳  淙
                                法官  張  春  福
                                法官  呂  丹  玉
                                法官  洪  昌  宏
                                法官  蔡  彩  貞
      本件正本證明與原本無異
                                      書  記  官
中    華    民    國  九十五  年    二    月    七    日
                                                Ｒ


司法院資訊處製作；財團法人民間司法改革基金會備份。
